【裁判字號】    99,勞簡上,18
【裁判日期】    990917
【裁判案由】    給付工資等
【裁判全文】
臺灣臺中地方法院民事判決            99年度勞簡上字第18號
上  訴  人  甲○○○○○○○○.
被上訴人    丙○○
訴訟代理人  乙○○
上列當事人間請求給付工資等事件，上訴人對於民國99年5 月17
日本院99年度勞簡字第2 號第一審判決提起上訴，本院於民國99
年9 月3 日言詞辯論終結，判決如下：
    主      文
原判決（除確定部分外）關於命上訴人給付超過新臺幣壹拾壹萬
伍仟貳佰捌拾貳元及其利息，及該部分假執行之宣告，暨訴訟費
用之裁判均廢棄。
上開廢棄部分，被上訴人在第一審之訴駁回。
其餘上訴駁回。
第一審（除確定部分外）及第二審訴訟費用，由上訴人負擔4 分
之3 ，餘由被上訴人負擔。
    事實及理由
甲、程序方面：按通常訴訟事件因訴之變更或一部撤回，致其訴
    之全部屬於民事訴訟法第427 條第1 項或第2 項之範圍者，
    承辦法官應以裁定改用簡易程序，並將該通常訴訟事件報結
    後改分為簡易事件，由原法官或受命法官依簡易程序繼續審
    理（同一地方法院適用簡易程序審理事件事務分配辦法第1
    項規定參照）。本件經被上訴人於原審減縮訴之聲明而屬民
    事訴訟法第427 條第1 項規定應適用簡易訴訟程序之範圍，
    原審乃依職權改行簡易程序審判，此經兩造於本院言詞辯論
    期日確認在卷，合於前開規定，合先敘明。
乙、實體方面：
一、被上訴人起訴主張：其於民國94年9 月14日至98年11月30日
    在上訴人料理店工作，每月工資新臺幣（下同）29,000元。
    詎上訴人於98年10月10日無故降薪，迫使被上訴人非自願離
    職，經臺中市勞資關係協會協調，上訴人均置之不理。而被
    上訴人每日上班時間為9 時30分至14時、17時至21時30分，
    每月固定公休4 日，即每日延長工時1 小時，且兩週工作總
    時數較法定工時超過24小時。爰本於勞動基準法第24條規定
    ，請求加班費421,176 元（以兩週上班時數108 小時、較兩
    週法定工時84小時超過24小時，計算式：時薪161 元×24小
    時＝3864元，3864×[26 ×4+ 5] ＝421176元）。又被上訴
    人於國定假日共76日均上班，應加倍發給工資，故請求假日
    工資18,392元（計算式：76日×時薪121 元×2 ＝18,392）
    ；又工作滿四年應有特別休假10日，於98年11月份休特別休
    假1 日，故請求剩下9 天之薪水8,700 元（計算式：29,000
    ÷30×9 ＝8,700 ）。爰聲明求為判決：上訴人應給付被上
    訴人448,268 元，及自起訴狀繕本送達翌日起至清償日止，
    按年息5%計算之利息。
二、上訴人於原審抗辯略以：員工上班時間為8 小時（扣除1 小
    時用餐時間），並無超過勞基法規定，故無法支付加班費。
    被上訴人上班4 年來，一直無法成長，經常出錯，至今仍無
    法點菜、配菜，日語仍無法書寫，上訴人忍無可忍才將職務
    加給部分扣薪1 次，且於臺中市勞資關係協會協調時全額補
    足。被上訴人是自動離職，並非上訴人將其解職等語。並聲
    明：駁回被上訴人之訴，並陳明如受不利判決，願供擔保，
    請准宣告免為假執行。
三、原審准許被上訴人請求延長工時工資247,779 元（即按任職
    期間總日數1539日，以每日延長1 小時計算，合計延長1539
    小時，計算式：時薪161 元×1539＝247779元）、休假與特
    別休假薪水27,092元，合計274,871 元及遲延利息。被上訴
    人就其敗訴部分並未上訴，即已確定，就上訴人提起上訴部
    分，於本院聲明：駁回上訴。並補稱：關於延長工時工資、
    休假與特別休假薪水，主張按勞基法計算等語。
四、上訴人於本院聲明：原判決不利於上訴人部分廢棄，駁回被
    上訴人第一審之訴，第一、二審訴訟費用由被上訴人負擔。
    並補稱：原判決認定被上訴人任職期間工作日為1539日，未
    扣除每月固定公休4 日，顯有錯誤，實際工作日應為1289日
    。而上訴人經營餐飲業，工作性質特殊，故聘任員工每月薪
    資之計算方法，已將加班時間考慮在內。被上訴人上班時間
    適逢午餐及晚餐之用餐時間，被上訴人亦需要在工作時間內
    用餐（午、晚餐各半小時），此用餐時間應扣除，故每日工
    作時間為8 小時。又員工工作滿四年，依照員工守則，特別
    休假（年假）是8 天等語。
五、本件經兩造整理爭點如下：
  (一)不爭執事項：
  1.被上訴人於94年9 月14日至98年11月30日在上訴人料理店工
    作，每月工資29,000 元，換算時薪按121元計算。
  2.被上訴人上班時間為9 時30分至14時、17時至21時30分（中
    間應否扣除用餐時間1 小時，兩造有爭執）。
  3.被上訴人任職期間，每月固定輪休4 日，其餘例假日、國定
    假日均不休息。
  (二)爭執之事項：
  1.被上訴人有無於每日延長工時1 小時？如有延長工時，應否
    另給延長工時工資？
  2.被上訴人可得請求之假日及特別休假工資數額？
  3.上訴人抗辯兩造於被上訴人任職之初，已言明月薪29,000元
    ，月休4日，即不得再請求加班費、假日工資，有無理由？
六、得心證之理由：
  (一)延長工時工資部分：
  1.按勞工每日正常工作時間不得超過8 小時；且雇主延長勞工
    工作時間者，其延長工作時間在二小時以內者，應按平日每
    小時工資額加給三分之一以上之工資，此觀勞動基準法第30
    條第1項前段、第24條第1款規定甚明。又勞動基準法施行細
    則第7 條規定，工作開始及終止之時間屬於勞動契約應約定
    之事項，是有關勞工工作之時間應由勞雇雙方協議定之，倘
    雇主未經勞資雙方協議而延長工作時間，自應依上開規定加
    給工資。
  2.被上訴人主張其任職期間每日工作時間為9 時30分至14時、
    17時至21時30分等情，業經上訴人於本審所是認（見兩造不
    爭執事項２），並與上訴人之離職員工白燕於原審99年3 月
    29日言詞辯論期日證述內容相符，堪信屬實。上訴人另抗辯
    ：工作時間扣除午、晚餐用餐各半小時，僅為8 小時等情，
    而被上訴人並不否認工作時間內於上午10時30分用午餐之事
    實，被上訴人所述用餐時間30分鐘亦無不合理之處，爰准予
    扣除；至於晚餐部分，被上訴人已否認於工作時間內用晚餐
    ，陳稱：如果要在店內用晚餐，就要4 點半進去，不然就是
    5 點直接去上班等語，上訴人亦未提出有於工作時間內提供
    員工晚餐之證據，此部分即無從扣除。是以，被上訴人每日
    工作時間為9 時30分至14時、17時至21時30分，合計9 小時
    ，扣除午餐用餐時間0.5 小時，實際為8.5 小時。再者，上
    訴人始終抗辯被上訴人之工作時間為8 小時，且於原審陳稱
    被上訴人僅須工作至每日21時，而非21時30分云云，並提出
    其片面製作之員工守則以為佐證，又原審證人（係上訴人店
    內總經理）陳美玉、（係上訴人員工）黃志峰則一致證述工
    作時間至晚上9 點（見原審99年3 月1 日言詞辯論期日）；
    且被上訴人於原審稱：我們上班到9 點，若店裡有客人，我
    們還是無法準時下班；餐飲業不可能九點讓我們下班，我們
    還需要留下來打掃等語（見原審99年2 月1 日、3 月1 日言
    詞辯論筆錄）。以上適足佐證兩造所合意之工作時間，原僅
    至上訴人料理店營業時間即21時（即晚上九點）為止，另經
    扣除午餐用餐時間0.5 小時，即為8 小時。然上訴人實際則
    要求被上訴人於營業時間後尚需進行清潔、善後工作，使上
    訴人實際需至21時30分始能下班，而此部分既無證據足認由
    兩造於任職之初已明確約定，即應認為係上訴人片面延長被
    上訴人之工作時間，故上訴人每日延長被上訴人之工作時間
    0.5小時，堪以認定。
  3.是以，被上訴人請求上訴人按每日延長工作時間0.5 小時，
    依首揭規定，按平日每小時工資額加給三分之一給付延長工
    時工資，即無不合，上訴人抗辯兩造講好薪資29,000元，高
    於一般薪資，而無延長工時工資可言，尚無可採。而本件被
    上訴人之時薪應按121 元計算，已據兩造所不爭執，又被上
    訴人於94年9 月14日至98年11月30日之任職期間，合計4 年
    2 月又15日，合計1539日，然被上訴人實際工作日數，應依
    被上訴人於原審提出之工作日曆表（見原審卷第29至41頁）
    ，並扣除每月輪休4 日、合計202 日，另應扣除被上訴人自
    承未工作之特別休假（日曆表所載「年假」）共13日，被上
    訴人得請求上訴人給付1,324 日之延長工時工資106,582 元
    （計算式：121 ×1 又1/3 ＝161 ，161 ×0.5 ×1324＝10
    6,582 ）。
  (二)例假日及休假日工資部分：
  1.按勞工每二週工作總時數不得超過84小時；又紀念日、勞動
    節日及其他由中央主管機關規定應放假之日，均應休假，勞
    動基準法第30條、36條、37條分別定有明文。則雇主未依上
    開規定給予勞工例假日、休假日，應就勞工於應給例假日、
    休假日工作部分，均加倍發給工資。惟按工資由勞雇雙方議
    定之，但不得低於基本工資，前項基本工資，由中央主管機
    關擬訂後報請行政院核定之，同法第21條定有明文。亦即，
    勞工應獲得之薪資總額，原則上得分別工作性質之不同，任
    由勞雇雙方予以議定，僅所議定之約定薪資數額不得低於行
    政院所核定之基本工資，雙方依所議定之工資給付收受，並
    不違背勞基法保障勞工權益之意旨，若勞雇約定之工資低於
    法定基本工資及加計例休假日、延時工資之總額時，勞工始
    得請求其差額（最高法院97年度台上字第2178號民事判決參
    照）。
  2.查被上訴人任職期間，每月固定輪休4 日，其餘例假日、國
    定假日均不休息，即上訴人未依法定工時每2 週84小時給予
    被上訴人例假日等情，固據兩造所不爭執。然上訴人係餐飲
    業，其行業特性並無於週末、國定假日固定休息之情形，兩
    造既議定每月固定輪休4 日，其餘例假日、國定假日不休息
    ，月薪29,000元，被上訴人自可理解其所領月薪即包含其他
    行業勞工原可休息之例假日、國假日在內。揆諸上開所述，
    被上訴人僅於兩造所約定月薪29,000元，低於法定基本工資
    ，加計例假日、國定假日工作加倍發給工資之總額時，被上
    訴人始得請求其差額。而上訴人每月法定工作時數應為180
    小時（計算式：84×30/14 ＝180 小時，小數點以下四捨五
    入，下同），而其每兩週實際上班12日、每日工作時間8.5
    小時，即每月超過法定工作時數39小時（計算式：8.5 ×12
    －84＝18，18×30/14 ＝39小時）。又所謂紀念日、放假日
    、勞動節日，依勞動基準法施行細則第23條規定，應包括中
    華民國開國紀念日及其翌日、農曆除夕、春節（農曆正月初
    一至初三）、和平紀念日、革命先烈紀念日、婦女節兒童節
    合併假日（民族掃墓節前一日）、民族掃墓節、勞動節、端
    午節、中秋節、孔子誕辰紀念日、國慶日、台灣光復節、先
    總統  蔣公誕辰紀念日、國父誕辰紀念日、行憲紀念日，共
    計19日，依被上訴人於原審所提出工作曆日表（見原審卷第
    29至41頁），其中適逢最多應放假日之月份為95年1 月、98
    年1 月（開國紀念日及翌日、農曆除夕至正月初一至初三，
    合計6 日、51小時），以上縱均於被上訴人之法定工作時數
    180 小時內扣除，被上訴人實際所領薪資，仍無低於按法定
    基本工資及應加給假日工資總額之情形（亦即：95年1 月部
    分，法定工時180 小時扣除上開應放假日51小時，尚餘129
    小時，95年間行政院核定之基本工資每月15,840元、每小時
    66元，66×129 ＋132 ×51＋132 ×39＝20,394元；98年1
    月部分，行政院核定之基本工資為每月17,280元、每小時72
    元，72×129 ＋144 ×51＋144 ×39＝22,248元）。是以，
    兩造所約定之工資29,000元，並無低於法定基本工資及應加
    給工資之總額，堪以認定。則被上訴人就其工作時間，即無
    得向被上訴人請求之工資差額可言。
  3.綜上，上訴人請求例假日及休假日工資，並無可採。
  (三)特別休假工資部分：
  1.按勞工在同一雇主或事業單位，繼續工作滿一定期間者，每
    年應依左列規定給予特別休假：（一）1 年以上3 年未滿者
    7 日。（二）3 年以上5 年未滿者10日。（三）5 年以上10
    年未滿者14日。（四）10年以上者，每1 年加給1日 ，加至
    30日為止。特別休假，工資應由雇主照給。特別休假因年度
    終結或終止契約而未休者，其應休未休之日數，雇主應發給
    工資。勞動基準法第38條、第39條及勞動基準法施行細則第
    24條第3 款分別定有明文。又工作規則，違反法令之強制或
    禁止規定或其他有關該事業適用之團體協約規定者，無效，
    勞動基準法第71條定有明文。
  2.被上訴人主張其工作滿四年應有特別休假10日，合於前開規
    定，而上訴人抗辯兩造約定工作滿四年，特別休假僅8 日等
    情，固為被上訴人所不否認，然既與上開規定不符，應屬無
    效，故被上訴人主張特別休假仍為10日，並請求所餘9 日之
    薪水8,700 元（計算式：29,000÷30×9 ＝8,700 ），即屬
    有據。
  (四)綜上所述，被上訴人依勞動基準法之規定，請求上訴人給付
    延長工作時間工資106,582 元、給付特別休假工資8,700 元
    ，合計115,282 元，及自起訴狀繕本送達翌日即99年1 月9
    日起至清償日止，按年息5%計算之利息，為有理由，應予准
    許；逾此部分之請求，為無理由，應予駁回。原審就超過上
    開應准許部分為上訴人敗訴之判決，並依職權宣告假執行，
    即有未洽，上訴聲明就此部分指摘原判決不當，求予廢棄改
    判，為有理由。至於上開應准許部分，原審為被上訴人勝訴
    之判決，經核並無違誤，上訴意旨就此部分仍執陳詞，指摘
    原判決不當，求予廢棄，為無理由，應駁回其上訴。
  (五)兩造其餘攻擊防禦方法及其餘未經援用之證據，經本院審酌
    ，認與判決結果不生影響，爰不予一一論列，併此敘明。
肆、結論：本件上訴為一部有理由、一部無理由，依民事訴訟法
    第436條之1第3項、第449條第1項、第450條、第79條，判決
    如主文。
中    華    民    國    99    年    9     月    17    日
                  民事第三庭  審判長法  官  許秀芬
                                    法  官  林金灶
                                    法  官  林慧貞
以上為正本係照原本作成。
本判決不得上訴。
中    華    民    國    99    年    9     月    17    日
                                    書記官

司法院資訊處製作；財團法人民間司法改革基金會備份。
